【裁判字號】    97,重上更(五),156
【裁判日期】    980424
【裁判案由】    強盜等
【裁判全文】
臺灣高等法院刑事判決           97年度重上更(五)字第156號
上  訴  人
即  被  告  辛○○
            庚○○
上二人共同
選任辯護人  李嘉典律師
            陳鴻興律師
上  訴  人
即  被  告  己○○
選任辯護人  謝清福律師
上列上訴人因強盜案件，不服臺灣新竹地方法院87年度訴字第73
號，中華民國87年5月7日第一審判決（起訴案號：臺灣新竹地方
法院檢察署86年度偵字第10150號、第10170號、第10303號），
提起上訴，經判決後，由最高法院第五次發回更審，本院判決如
下：
    主  文
原判決關於辛○○、庚○○、己○○強盜部分暨庚○○、己○○
定執行刑部份均撤銷。
辛○○、庚○○、己○○意圖為自己不法之所有，攜帶兇器，結
夥三人以上，以強暴致使不能抗拒而取他人之物，辛○○、庚○○各處有期徒刑柒年肆月，己○○處有期徒刑柒年貳月。扣案之
西瓜刀壹把、全罩式安全帽壹頂均沒收。
    事  實
一、辛○○、庚○○及己○○，於民國（下同）86年12月5日晚
    間10時許，共同意圖為自己不法之所有，持辛○○所有、客
    觀上足以危害他人生命、身體，具有危險性之兇器西瓜刀一
    把，前往新竹市○○○街24號，壬○○所經營之紅村坊服飾
    店，結夥三人以上，由己○○在外把風，辛○○、庚○○則
    分別頭戴全罩式安全帽進入紅村坊服飾店內，有壬○○及供
    貨廠商人員丙○○二人在場，庚○○遂持西瓜刀抵住丙○○
    頸部，辛○○空手抵住壬○○，以強暴方式，至使壬○○、
    丙○○不能抗拒，喝令壬○○打開抽屜，由辛○○動手強行
    取走壬○○置於抽屜之皮包一個，內有現金約新臺幣（下同
    ）五萬元、戒指一個。得手後，辛○○等三人迅速逃離，將
    金錢朋分，其他物品則予丟棄。
二、案經新竹市警察局第一分局報請臺灣新竹地方法院檢察署檢
    察官偵查起訴。
    理  由
壹、證據能力部分：
一、證人丙○○、壬○○之警詢筆錄不得作為證據。按刑事訴訟
    法於92年2月6日修正、增訂公布施行之前，就被告以外之人
    於審判外之陳述，雖未如修正、增訂後規定「除有法律規定
    者外，不得作為證據」，然被告詰問證人之權利，係憲法所
    保障之基本人權及基本訴訟權，證人於審判中，應依法定程
    序，到場具結陳述，並接受被告之詰問，其陳述始得作為認
    定被告犯罪事實之判斷依據；則證人之警詢、檢察官偵查中
    及其他審判外之陳述，縱係於92年2月6日修正、增訂公布之
    刑事訴訟法施行之前取得，仍無獨立特殊之證據價值，其目
    的當僅在證人有法定情形而無法傳喚，或傳喚不到，或到庭
    後無正當理由拒絕陳述，或於審判中到場陳述內容與其先前
    在審判外所為陳述不符時，取代其審判中之陳述，若證人於
    審判中已到場作證，被告之對質詰問權既得以行使，法院復
    得直接聽聞並觀察證人陳述時之言行舉止，其證據價值自比
    審判外之陳述為高，茍無相當理由，即不能以該證人審判外
    之陳述代替其於審判中之證詞（最高法院刑事判決95年度台
    上字第1296號判決意旨參照）。查證人丙○○、壬○○於警
    詢調查時，雖均就本件被告等人之犯罪事實有所陳述，惟前
    開證述筆錄均屬證人於審判外之陳述，證人丙○○等人嗣後
    既經原審及本院歷次審理中傳訊到庭結證陳述，前開證人於
    審判外之陳述筆錄又無刑事訴訟法第159條之1至第159條之5
    所設例外具有較可信之特別情況，可認足以取代其於審判中
    之陳述，亦不得執為本件認定被告犯罪之證據。被告選任辯
    護人爭執前開證據無證據能力，尚非無據。
二、證人丁○○於偵查中結證所為之陳述筆錄，得作為證據。再
    按「檢察官職司追訴犯罪，就審判程序之訴訟構造言，檢察
    官係屬與被告相對立之當事人一方，偵查中對被告以外之人
    所為之偵查筆錄，或被告以外之人向檢察官所提之書面陳述
    ，性質上均屬傳聞證據。自理論上言，如未予被告反對詰問
    、適當辯解之機會，一律准其為證據，似有違當事人進行主
    義之精神，對被告之防禦權亦有所妨礙；然而現階段刑事訴
    訟法規定檢察官代表國家偵查犯罪、實施公訴，必須對於被
    告之犯罪事實負舉證之責，依法其有訊問被告、證人及鑑定
    人之權，證人、鑑定人且須具結，而實務運作時，偵查中檢
    察官向被告以外之人所取得之陳述，原則上均能遵守法律規
    定，不致違法取供，其可信性極高，為兼顧理論與實務，乃
    於修正刑事訴訟法時，增列第159條之1第2項，明定被告以
    外之人（含被害人、證人等）於偵查中向檢察官所為陳述，
    除顯有不可信之情況者外，得為證據，並於92年9月1日施行
    。」（最高法院93年度台上字第2397號判決意旨參照）。證
    人即員警丁○○於偵查中向檢察官所為關於本案之陳述，並
    無顯不可信之情況，依上開規定，自可採為證據。被告選任
    辯護人遽謂前開證據無證據能力云云，顯無理由。
三、被告己○○、庚○○、辛○○於警詢中之白白，非出於任意
    性所為，不得採為證據。按「被告之自白，需非出於強暴、
    脅迫、利誘、詐欺或其他不正之方法，且與事實相符者，始
    得採為證據，如果被告之自白，係出於不正之方法，並非自
    由陳述，即其取得自白之程序，已非適法，則不問自白內容
    是否確與事實相符，因其非係適法之證據，即不能採為判決
    基礎，故審理事實之法院，遇有被告對於自白提出刑求之抗
    辯時，應先於其他事實而為調查。」最高法院著有23年上字
    第868號判例可稽。證人即斯時製作筆錄之員警丁○○於本
    院更二審中證稱：「（庚○○筆錄不是你製作的，你究竟有
    無對庚○○說：一般你們對人犯分開訊問時都會說樓上的已
    經承認了？）86年12月1日我早上8點接班，我在8點半時告
    訴庚○○說樓上己○○已經承認了。（當時你是憑空講的？
    ）對。」等語（見本院更一審卷第128頁），可知，警方於
    製作被告庚○○之筆錄時，是以欺騙被告庚○○說被告己○○已經承認犯案之方法，誘使被告庚○○自白犯案。又證人
    丁○○於本院更二審時亦證稱：「（用什麼方法取得己○○
    的供述？）借人犯我們都是把重大刑案通報單攤開來給人犯
    看，我們也講說你最起碼要承認一、二件。（當時你是用什
    麼口氣要他們承認？）今天我借提你出來後最起碼也要有一
    、二件交待。…（己○○說當時你對他動粗，你是否敢和他
    對質？）口頭上講話硬一點有可能，但動粗沒有。…（你剛
    才說講話會硬一點，是如何硬？）口氣會比較不好。（如何
    比較不好？）…第三者聽起來有點威脅的口氣，我會跟他說
    如果今天不交出一、二條，別的小組也會借提你出來。」（
    見本院更二審卷第120至124頁），證人丁○○坦認以威脅口
    氣要被告辛○○、己○○坦白犯案，顯係以脅迫方法使被告
    辛○○、己○○自白犯罪。被告辛○○、庚○○、己○○於
    警訊承認犯案，均無證據能力，不得採為判斷依據。
四、被告己○○、庚○○、辛○○於檢察官訊問時之自白係出於
    任意性所為，自得採為證據。
  (一)被告辛○○、庚○○、己○○及其辯護人雖一再以被告辛○○等三人因受警員以不正方法取供，於檢察官訊問時，仍不
    知訊問者係檢察官，並非警員，或擔心再被警員借提刑求，
    因此仍受警員以不正方法取供影響，其等所為自白，並非出
    於自白意志，並無證據能力云云。惟按：
  1.本院更三審於審判期日當庭勘驗檢察官分別於(1)86年12月10
    日下午8時55分，初次訊問被告己○○（見偵字第10150號卷
    第18、19頁）、(2)86年12月11日下午5時7分，初次訊問被告
    庚○○（偵字第10170號卷第26頁至第28頁）、(3)86年12 月
    18日下午4時，初次訊問被告辛○○（見偵字第10303號卷第
    50、51頁）訊問錄音帶結果，顯示檢察官訊問被告己○○、
    庚○○、辛○○，均有全程錄音，檢察官與被告己○○、庚○○、辛○○以問、答方式逐一訊答，檢察官訊問態度語氣
    平和，並無強暴、脅迫情形，被告己○○、庚○○、辛○○
    應答情緒緩和，精神狀態正常，並無受到壓抑之情形，有本
    院更三審95年6月6日審判程序筆錄可據（見本院更三審卷一
    第189頁至第195頁）。是由前揭勘驗結果所示，足認被告己○○、庚○○、辛○○於偵查中所為之供述，係出於自由意
    志所為。
  2.次查，被告己○○於86年12月10日上午4時30分之初次警詢
    ，係警員吳候昌詢問，而證人即警員吳候昌於檢察官87年1
    月15日訊問時具結證述並未刑求被告己○○，當時被告己○○在場，並未指陳警員吳候昌刑求，反而供述警員吳候昌對
    他很好等語（見偵字第10150號卷第3、66頁），又被告己○○係搶奪被害人戊○○（此部分業經本院前審判刑確定）時
    當場被逮捕，其於初次警詢時僅就所涉上揭搶奪犯行自白犯
    案，而未及於本案犯行，足認所謂刑求之說應係指嗣後被借
    提以後之事。被告己○○於初次警詢時，既未有遭刑求或其
    他不正之方法取供，足認其於86年12月10日下午8時55分，
    檢察官初次訊問時，所為供述僅有上揭搶奪犯行之自白，係
    出於自由意志。復查，被告庚○○於86年12月11日下午5時7
    分，檢察官初次訊問時，所供述內容，與其於同日上午1時
    30 分、下午2時30分警詢供述內容（見偵字第10170號卷第3
    、4頁、偵字第10303號卷第7、8頁），比較結果，前者明顯
    較為詳細具體，且有後者所無之內容（例如：我與被告辛○○二人去紅村坊服飾店晃晃後，決定搶這家店。過二天後，
    被告己○○才一起去搶），足認被告庚○○於檢察官初次訊
    問時，所為供述，應係出於自由意志。再查，被告辛○○於
    檢察官86年12月18日下午4時初次訊問時，除仍同警詢時否
    認被告己○○所供5件搶奪案件外，並詳細供陳其中1件搶奪
    案件被害人黎月娥是其友人，其與黎月娥丈夫很熟，常常在
    一起喝酒，不可能去搶黎月娥。其與被告己○○常在黎月娥
    丈夫所開設店裡喝茶、喝酒、聊天等語，足認被告辛○○於
    檢察官初次訊問時所為供述，亦係出於自由意志。從而，被
    告己○○、庚○○、辛○○上開於檢察官初次訊問所為供述
    ，係出於自由意志，洵可認定。
  3.至檢察官於86年12月11日下午9時7分，訊問被告己○○，雖
    係同日警員借提在押之被告己○○後，於解還時所為，惟被
    告己○○當時已供述有看過警詢筆錄，但警詢筆錄不完全實
    在，伊否認涉案，警員就用手肘頂伊（見偵字第10150號卷
    第28至30頁），可見被告己○○已即時否認警詢筆錄所記載
    供認之4件搶案，而承認參與上開強盜紅村坊服飾店案件等
    情。被告己○○既能於檢察官訊問時否認部分於警詢時所供
    認犯行，並向檢察官指稱警員有用手肘頂之強暴舉動，足認
    被告己○○於檢察官訊問時所為供述，係出於自由意志，同
    有證據能力。
  (二)選任辯護人李嘉典律師於本院審理時為被告辯護稱：被告於
    檢察官自白非出於任意性，當時檢察官沒有穿法袍，被告無
    從知悉是否為檢察官，警察移送時告訴被告是移送到長官，
    被告不知道那就是檢察官云云。經查，被告三人分別為警逮
    捕、拘提並製作警詢筆錄後，移送新竹地檢署由檢察官偵訊
    ，新竹地檢署位於新竹市○○路，此為公眾週知之事實，院
    檢大樓外之機關名稱甚為明顯，而檢察官偵訊地點位於地檢
    署內偵訊室，偵查庭內有檢察官、書記官之職稱名牌，偵訊
    後由被告於偵訊筆錄後簽名，簽名處同頁有檢察官、書記官
    之職稱及姓名，偵訊筆錄上載有「台灣新竹地方法院檢察署
    筆錄紙」字樣（見86偵10150卷第19頁背面、86偵10303卷第
    52頁、86偵第10170卷第28頁背面），況被告辛○○於84年
    間曾有麻藥前科，非首次進入新竹地檢署偵訊室，是辯護人
    為被告辯護稱被告無從知悉是否為檢察官云云，委無足採。
  (三)選任辯護人謝清福律師於本院審理時為被告辯護稱：被告己○○於檢察官訊問時自白，因為在警察詢問時已經受到刑求
    ，所以繼續到檢察官訊問時被告仍處於被脅迫的壓力之下，
    所以當時於檢察官處的自白是不實在的云云。經查，被告己○○係於86年12月9日晚間11時許因搶奪被害人戊○○之皮
    包為警當場逮捕，同年月10日移送新竹地檢署由檢察官偵訊
    ，11日為警借提外出查案。己○○於警詢承認五件搶奪、強
    盜犯行，嗣後於同日晚間由檢察官複訊時，向檢察官表示遭
    受警方刑求，並承認紅村坊服飾店強盜犯行、否認其餘四件
    搶奪犯行，足認己○○之自由意志並未受到不當壓迫或限制
    。倘己○○於檢察官之自白非出於任意，應承認該五件犯行
    方是，豈有承認強盜重罪、否認搶奪輕罪之理？是己○○於
    檢察官之自白具有任意性甚明，辯護人辯稱己○○於檢察官
    訊問時之自白非出於任意云云，自無可採。
五、綜上，堪認被告己○○、庚○○、辛○○先前於偵查之自白
    ，確出於其自由意志所為，被告己○○、庚○○、辛○○辯
    稱其於檢察官訊問時所為供述，係受警員先前以不正之方法
    取供影響，缺乏任意性，並無證據能力云云，即不足取。
貳、實體部分：
一、訊據上訴人即被告辛○○、庚○○、己○○均矢口否認有何
    強盜紅村坊服飾店財物犯行，被告辛○○辯稱：紅村坊服飾
    店強盜案件案發時間，我在甲○○所經營廣東粥店幫忙，一
    直至晚間12時，才去接女友劉桂芬，不可能參與強盜紅村坊
    服飾店財物云云；被告庚○○辯稱：紅村坊服飾店強盜案件
    案發時間，我在家中，我父親陳清水及其友人乙○○也在，
    我不可能參與強盜紅村坊服飾店財物云云；被告己○○則辯
    稱：紅村坊服飾店強盜案件案發時間，我去打保齡球，不可
    能參與強盜紅村坊服飾店財物云云。
二、惟查：
  1.前揭被告辛○○、庚○○、己○○共同攜帶兇器西瓜刀強盜
    紅村坊服飾店主壬○○財物之事實，業據被告辛○○、庚○○、己○○於檢察官訊問時坦承犯行不諱（見偵字第10150
    號卷第18、19頁、偵字第10170號卷第26頁至第28頁、偵字
    第10303號卷第50、51頁，本院更三審卷一第189至195頁勘
    驗筆錄），核與被害人即證人壬○○、丙○○於本院歷次指
    證被強盜財物情節相符（見本院上訴審卷一第140、141頁、
    本院更一審卷第100頁至第103頁、第123頁至第125頁、本院
    更二審卷第146頁至第150頁、本院更三審卷一第53頁至第55
    頁），又依被告庚○○於偵查中所供：伊有與己○○、陳維
    三人至田美三街某服飾店，由陳先帶西瓜刀進去，伊再進去
    抱住一男子，再由伊接手西瓜刀，以刀背抵住男的脖子後，
    陳去搜括錢，許在外把風，事後所得朋分，與扣案西瓜刀係
    同一把西瓜刀等語（見偵字第10170號卷第26頁反面至27頁
    反面、本院更三審卷一第191頁、192頁勘驗筆錄），被告辛○○亦於本院更三審承認扣案之西瓜刀刀套，為其所有（見
    本院更三審卷第46頁），而該扣案西瓜刀，經本院更三審勘
    驗結果，刀刃長35.9公分，刀柄長12.3公分，刀寬4.2公分
    ，不銹鋼材質，木製刀鞘長38.4公分（有太陽牌高級西瓜刀
    字樣，刀套長52公分（絨帶材質，有背帶，上有以筆所書金
    少爺字樣），有勘驗筆錄可據（見本院更三審卷二第44頁）
    ，足認西瓜刀甚為堅固、鋒利，客觀上足以危害人之生命、
    身體，具有危險性，應認係兇器。被告庚○○係持用西瓜刀
    抵住被害人丙○○頸部，被害人壬○○、丙○○自會畏懼立
    即被加害，此亦經證人壬○○於本院更一審中證述核實（見
    本院更一審卷102至103頁），被害人壬○○、丙○○已因被
    告庚○○、辛○○等人所施強暴行為，而達不能抗拒之程度
    甚明。至被害人壬○○、丙○○雖未能指認被告辛○○、庚○○、己○○即係強盜紅村坊服飾店財物之人（見本院更一
    審卷第100頁至第103頁、第123頁至第125頁、本院更三審卷
    一第53頁至第55頁），證人丙○○於本院審理時亦證稱行搶
    之人戴安全帽，當時燈光很暗，看不清楚等語。惟被告辛○○、庚○○、己○○既於檢察官訊問時分別坦承犯行，且各
    自所供作案情節並無矛盾不合之處，且紅村坊服飾店確實被
    搶，被告等所為自白，應可採取。
  2.又被告辛○○、庚○○、己○○雖均辯稱案發時間，另在他
    處，不可能參與強盜紅村坊服飾店財物云云，惟查：
  (1)依證人甲○○於原審證稱：被告辛○○自86年11月底，至同
    年12月15日，經常去我所經營廣東粥店幫忙，從下午4時至
    晚上11時50分，沒有領薪水。86年12月5日，被告辛○○有
    來我店裡吃薑母鴨，因當天我太太領薪水等語（見原審卷第
    57頁）；於本院更一審證稱：被告辛○○於86年12月5日晚
    上，有來我店裡幫忙，因為被告辛○○太太與我太太在同一
    家店上班，那天剛好領薪水。被告辛○○幾乎天天到店裡幫
    忙等語（見本院更一審卷第63、64頁）；於本院審理時證稱
    ：他三不五時都在店裡，不定時，他時常來店裡，我記得當
    天他有來吃薑母鴨等語（見本院更五審卷98年4月10日審判
    程序筆錄）。證人劉桂芬亦於原審證稱：我是被告辛○○女
    友，被告辛○○每日接我下班等語（見原審卷第57頁），然
    被告辛○○卻於原審供稱：86年12月5日，我與未婚妻劉桂
    芬吃飯；在甲○○處喝酒（見原審卷第11、58頁），其前開
    陳述與證人甲○○所稱在店裡幫忙，或吃薑母鴨情節，已有
    未合，且領取薪水之事，每月均會發生，極為平常，證人甲○○竟能因太太領薪水之尋常事由，而能記憶案發時間確實
    與被告共處，實與常情不符。被告辛○○於作案後，既然安
    然脫身，一如往常前往接證人劉桂芬下班，亦非難事，是證
    人甲○○、劉桂芬前揭所言，尚難證明被告辛○○未參與作
    案。
  (2)次查，證人乙○○於原審時證稱：我在86年12月5日去陳清
    水家喝酒，陳清水兒子即被告庚○○有在一起，從晚上7時
    許起，至10時多才回家。因為第二天是初六，被告庚○○說
    要回娘家，我記得比較清楚（見原審卷第55頁），於本院前
    審證稱：86年12月5日晚上，我與陳清水及陳清水兒子被告
    庚○○，一起去吃鵝肉，隔天就是被告庚○○回娘家日子等
    語（見本院更一審卷第67頁）。於本院審理時證稱：庚○○
    是陳清水的兒子，當天是有在一起吃鵝肉，就我們三個人而
    已，當天有吃鵝肉，我很清楚，（平常作息）晚上10點多睡
    覺，起床的時間是5、6點多，偶爾會在他家吃飯，那天是吃
    晚餐等語（見本院更五審卷98年2月27日審判程序筆錄）。
    前開證人乙○○所證情節，就係在被告庚○○家中喝酒，或
    一起去吃鵝肉，已見前後不一之瑕疵，且乙○○平常晚上10
    點多睡覺，本案發生時間亦為晚間10時許，為乙○○平常習
    慣就寢之時間，當日晚間縱有乙○○所稱用餐、吃鵝肉乙情
    ，被告庚○○非無可能於用餐後外出犯案，是上開乙○○前
    後不一之證詞，亦難採為被告庚○○未參與作案之有利證據
    。
  (3)又查，被告己○○供述案發時間打保齡球之情節，核與證人
    即被告己○○兄長許玉聲、友人李力行、陳惠美於本院上訴
    審所證述情節，就使用球道數，或稱4人共用1球道，或稱2
    人共用1球道，已有歧異（見上訴審卷第62頁至第64頁），
    證人許玉聲、李力行、陳惠美所為證言，殊無足採，亦難據
    以證明被告己○○未參與作案。
  3.被告己○○於檢察官偵訊時稱：現金沒那麼多，戒子被害人
    說在包包裡，我與七哥各得一萬七千元，辛○○拿多少不清
    楚，是他發給我們的等語（見86偵10150卷第29頁）；被告
    庚○○於檢察官偵訊時稱：事後我與許分到一萬七千元，陳
    可能也是，因他是把皮包倒出來再分的等語（見86偵10170
    卷第27頁背面）；被告辛○○於檢察官偵訊時稱：共搶了五
    萬多元、三人平分等語（見86偵10303卷第51頁）。被告三
    人就所得財物金額所供大致相符，應可採信。證人壬○○雖
    於本院更一審審理時證稱：（問：你當時損失多少財物？）
    大約一、二十萬元，因為裡面還有一個鑽戒，他們是整個皮
    包都拿走等語（見本院更一審卷第102頁），惟鑽戒之價值
    難以估計，基於罪疑唯輕原則，本院認定被告三人強盜被害
    人壬○○之金額為新臺幣五萬元。
  4.扣案之西瓜刀一把，業據被告庚○○於檢察官偵訊時稱：都
    是同一把西瓜刀、現在分局等語（見86偵10170卷第27頁背
    面）；被告己○○於檢察官偵訊時稱：（問：七哥說你知道
    這把西瓜刀？）搶皮包那天不知道，搶服飾店這次知道等語
    （見86偵10150卷第29頁背面）；證人丙○○於本院審理中
    具結證稱：【問：你當時說有刀架在你脖子上，是否是這把
    刀？（提示扣案證物西瓜刀使其辨識）】對（見本院更五審
    卷98年4月10日審判程序筆錄第6頁），此部分與被告庚○○
    所供相符，堪以採信，是扣案之西瓜刀為被告三人強盜紅村
    坊服飾店所使用之西瓜刀無訛。證人丙○○雖於嗣後改稱：
    這麼久了，我沒有辦法確定是這把等語。惟查，本件紅村坊
    服飾店強盜案自86年12月5日案發迄今，已逾11年，證人記
    憶難免模糊，惟被告確係持西瓜刀犯案，應無可疑，自難據
    此為被告三人有利之認定。
  5.證人丙○○雖於本院審理時證稱當時押住他的人身高差不多
    170公分左右（見本院更五審卷98年4月10日審判程序筆錄）
    ，被告辛○○自稱身高181公分（經本院當庭以皮尺測量約
    為181公分），庚○○自稱身高179公分（經皮尺測量為180
    公分）。惟證人丙○○當時被辛○○以西瓜刀架住脖子，一
    般人在此情形下均會出現緊張、害怕等反應，且170公分與
    180公分相差不到6%，證人丙○○在緊張、害怕之情形下，
    非無誤認歹徒身高之可能，是丙○○所稱歹徒身高雖與被告
    辛○○、庚○○之身高略有不符，惟尚難據此認為強盜紅村
    坊服飾店之歹徒另有其人。
  6.綜上所述，被告辛○○、庚○○、己○○所辯未強盜紅村坊
    服飾店財物等情，顯係卸責之詞，不足採信。
  (三)被告辛○○、庚○○及其辯護人於本院審理時聲請傳喚證人
    壬○○，惟證人壬○○經本院多次合法傳喚均未到庭，復命
    警拘提未獲（見本院更五審卷附臺灣新竹地方法院檢察署98
    年4月2日竹檢國深98助115字第08294號函），此部分調查途
    徑已窮，且本案事證已明，核無再次傳訊之必要，附此敘明
    。
  (四)本件事證甚為明確，被告辛○○、庚○○、己○○強盜紅村
    坊服飾店財物犯行堪以認定，應依法論科。
三、新舊法比較
  (一)查被告行為後，刑法業於94年2月2日修正公布，並於95年7
    月1日施行，修正後刑法第2條第1項之規定：「行為後法律
    有變更者，適用行為時之法律。但行為後之法律有利於行為
    人者，適用最有利於行為人之法律」，係規範行為後法律變
    更所生新舊法比較適用之準據法，於新法施行後，應適用新
    法第2條第1項之規定，為「從舊從輕」之比較；比較時應就
    罪刑有關之共犯、未遂犯、想像競合犯、牽連犯、連續犯、
    結合犯，以及「累犯加重」、自首減輕暨其他法定加減原因
    （如身分加減）與加減例等一切情形，綜其全部罪刑之結果
    而為比較（最高法院95年第8次刑庭會議決議參照）。查被
    告辛○○等人行為後，刑法共犯、定執行刑之規定，均有修
    正：
  1.修正前刑法第28條原規定：「二人以上共同『實施』犯罪之
    行為者，皆為共同正犯。」，新法修正為：「二人以上共同
    『實行』犯罪之行為者，皆為共同正犯。」將舊法之「實施
    」修正為「實行」。原「實施」之概念，包含陰謀、預備、
    著手及實行等階段之行為，修正後僅共同實行犯罪行為始成
    立共同正犯。是新法共同正犯之範圍已有限縮，排除陰謀犯
    、預備犯之共同正犯。新舊法就共同正犯之範圍既因此而有
    變動，自屬犯罪後法律有變更，而非僅屬純文字修正，應有
    新舊法比較適用之問題（參照最高法院96年度台上字第934
    號判決）。而經比較新、舊法結果，修正後之規定並非較有
    利於被告，依刑法第2條第1項前段之規定，自應適用被告行
    為時即修正前之刑法第28條之規定。
  2.綜上所述，綜合全部罪刑之結果而為比較，以舊刑法有利於
    被告，應一體適用舊刑法之規定。
  (二)被告行為後，懲治盜匪條例業於91年1月30日經總統公布廢
    止，刑法第328條及第330條等條文業經立法院於同日三讀通
    過修正公布，考其立法目的，係以修正後刑法取代懲治盜匪
    條例，該條例原係刑法之特別法，雖曰廢止，實乃廢止前後
    均有刑罰規定，屬刑法第2條第1項之行為後法律有變更之情
    形，自應就法律變更前後之條文為輕重之比較，適用最有利
    於行為人之法律（最高法院94年台上字第3306號判決意旨參
    照），依前揭說明，被告3人之盜匪行為，應依被告行為時
    有效之懲治盜匪條例與裁判時已修正之刑法，依刑法第2條
    第1項規定予以比較適用。而原懲治盜匪條例第5條第1項第1
    款強盜罪之法定刑為「無期徒刑或七年以上有期徒刑」，新
    修正之刑法第330條第1項加重強盜罪之法定刑為「七年以上
    有期徒刑」，是關於被告辛○○、庚○○、己○○強盜紅村
    坊服飾店部分，經比較新舊法，以裁判時新修正之刑法第33
    0條第1項有利於行為人，依刑法第2條第1項前段之規定，此
    部分犯行，應適用裁判時即新修正之刑法第330條第1項。
四、扣案之西瓜，經本院勘驗結果，足認係客觀上足以危害人之
    生命、身體之兇器，被告庚○○亦供承扣案刀具與其等持以
    強盜紅村坊服飾店為同一把西瓜刀（見偵字第10170號卷第
    27頁反面、本院更三審卷一第192頁勘驗筆錄）。被告辛○○、庚○○及己○○共同持西瓜刀強盜紅村坊服飾店，被告
    庚○○以持西瓜刀抵住丙○○頸部，被告辛○○則空手抵住
    壬○○之強暴手段，已造成丙○○、壬○○之行動自由受到
    剝奪，致使不能抗拒，繼而喝令證人壬○○打開抽屜，由被
    告辛○○取走皮包內財物，核被告辛○○、庚○○、己○○
    此部份所為，係犯刑法第330條第1項之結夥三人以上攜帶兇
    器之加重強盜罪。被告辛○○等3人，共謀強盜紅村坊服飾
    店內財物，而對店內之店主壬○○及剛好在店內之供貨廠商
    人員丙○○，同時施以強暴行為，致使不能抗拒，而強盜店
    內財物，被告辛○○等3人，應不知被害人丙○○並非紅村
    坊服飾店內人員，應無於強盜犯行之外，另有剝奪被害人丙○○行動自由之犯意，應係基為強盜店內財物之單一犯意，
    而一併剝奪所有在場人員之行動自由，其等剝奪壬○○、丙○○2人行動自由之行為，應為全部強盜財物犯行之部分行
    為，不另論罪。被告辛○○等3人有犯意之聯絡及行為之分
    擔，均應論以共同正犯。
五、原審以被告辛○○等三人強盜犯行罪證明確，予以論罪科刑
    ，固非無見，惟查：
  (一)原判決理由謂己○○於偵查中，對於檢察官訊問有無刑求，
    供稱：「我說沒有，他就用手肘頂我」，其所謂之刑求僅用
    手肘頂，倘若真實，當不致影響其供述有嚴重不實之情形，
    因認此項刑求之抗辯為不足採云云，惟己○○所稱警員於訊
    問時「用手肘頂」，有無因此影嚮被告己○○之陳述，此與
    判斷己○○在警訊中之自白有無證據能力攸關，自應先於其
    他事實而為調查，以期適法，原審未為調查，已有未合（最
    高法院90年台上字第316號判決意旨參照）。
  (二)又原判決事實欄認定己○○把風，辛○○、庚○○進入紅村
    坊服飾店，控制丙○○、壬○○，致使不能抗拒，由辛○○
    「取走皮包內財物」等情，但就該皮包內究竟有何財物，則
    未明白認定，又原判決理由附表雖記載壬○○遭強取之財物
    ，惟其中現金金額僅屬約數，不足為發還被害人之依據，亦
    未有合（最高法院90年台上字第316號判決意旨參照）。
  (三)警方於製作被告辛○○、庚○○、己○○之筆錄時，確有以
    詐欺、脅迫方法取供之情事發生，已如前述，被告辛○○、
    庚○○、己○○於警訊之自白，自不足採為認定事實之基礎
    ，乃原審逕採為認定事實之基礎處，自有未合（最高法院93
    年台上字第1760號判決意旨參照）。
  (四)原審認被告辛○○等進入壬○○經營之紅村坊服飾店，僅強
    取證人壬○○抽屜內之財物而已，對於同時在店內之證人丙○○，並未強取其財物，則被告等對於證人丙○○之犯行應
    僅構成以強暴方法使人行無義務之事之強制罪，乃原判決理
    由中竟認被告等係以一強盜行為對丙○○、壬○○為之，為
    想像競合犯，應從一重處斷，其認定之事實與所載之理由矛
    盾（最高法院93年台上字第1760號判決意旨參照）。
  (五)被告辛○○等三人為強盜行為後，懲治盜匪條例業經廢止，
    原判決未及為法律之比較適用，亦有未洽。
六、被告辛○○、庚○○、己○○上訴意旨，仍執陳詞否認強盜
    犯行，雖無理由，惟原判決此部分既有可議，自應由本院將
    之連同庚○○、己○○定執行刑部分予以撤銷改判。爰審酌
    被告辛○○等三人年輕力壯，持鋒利之西瓜刀強盜店家財物
    ，嚴重危害社會治安，犯罪情節嚴重，及事後一再飾詞卸責
    ，未見絲毫悔意，犯罪後態度不佳，暨被告辛○○等三人之
    素行、犯罪之動機、目的、手段、智識程度等一切情狀，就
    被告辛○○、庚○○所犯加重強盜犯行，量處有期徒刑柒年
    肆月，就被告己○○部分，量處有期徒刑柒年貳月，以資儆
    懲。被告三人行為後，中華民國96年罪犯減刑條例於96年7
    月16日施行，惟被告三人所為不合減刑之規定，附此敘明。
七、被告等三人嗣後雖均否認該扣案之西瓜刀為被告等人所有，
    然被告辛○○於偵查中已供承伊與庚○○、己○○一同去紅
    林坊服飾店搶劫，有帶西瓜刀一把去等語（見偵字第10303
    號卷第50頁反面、本院更三審卷一第194頁反面勘驗筆錄）
    ，被告庚○○復於偵查中供稱：離去時有二人拉伊，西瓜刀
    跟著護套掉落，伊即拿著皮包離去，在北大路時因速度太快
    ，伊跌倒皮包掉落，伊很害怕就騎車跑掉。另前二個星期，
    伊有與己○○、陳維三人至田美三街某服飾店，由陳先帶西
    瓜刀進去，伊再進去抱住一男子，再由伊接手西瓜刀，以刀
    背抵住男的脖子後，陳去搜括錢，許在外把風，事後所得朋
    分，都是同一把西瓜刀等語（見偵字第10170號卷第26頁反
    面至27頁反面、本院更三審卷一第191頁、192頁勘驗筆錄）
    ，參以被告辛○○於原審中所供裝置該西瓜刀之套子（上有
    「金少爺」之記載）係其所有等語（見原審卷第112頁正反
    面），足見前開扣案西瓜刀及裝置之刀套，應均屬被告辛○○所有無訛。前開西瓜刀既為被告辛○○所有，供被告等人
    共犯加重強盜罪所用之物，爰依刑法第38條第1項第2款規定
    宣告沒收之。又扣案之安全帽一頂，係被告己○○所有等情
    ，業據證人即員警吳侯昌於偵查中結證稱：後來在現場找到
    一把用布套著的刀及安全帽，後問安全帽是己○○的（見偵
    字第10150號卷第67頁），被告庚○○於偵查中亦供稱搶北
    大路161巷口（應係166巷）時，伊二人均有載安全帽等語（
    見偵字第10170號卷第28頁），參以斯時被告己○○原係騎
    乘機車，惟嗣遭被告庚○○情急之下推落機車，衡情此時仍
    應頭載安全帽，則扣案之安全帽應係被告己○○所有無訛，
    且供被告等犯本罪所用之物，同依上開規定併予宣告沒收。
    再證人壬○○於本院更三審中已明確證稱：當時進入店內搶
    劫之二個人均戴安全帽等語（見本院更三審卷一第53頁），
    被告庚○○亦坦承強劫紅村坊服飾店時，亦有載安全帽（見
    偵字第10170號卷第27頁反面），被告辛○○亦供稱當日至
    紅村坊強盜時，係伊提議，由伊騎一部機車搭載己○○、庚○○三人一起去等語（見偵字第10303號卷第50頁反面），
    足見被告庚○○、己○○及辛○○共謀強盜紅村坊服飾店財
    物，而由被告庚○○、辛○○進入強取財物時，渠二人確有
    頭載安全帽，以掩人耳目，且由辛○○係騎乘機車搭載庚○○及己○○二人等情以觀，該等安全帽應屬各該被告所有無
    訛，則渠等所用之安全帽亦屬犯罪所有之用，惟該二頂安全
    帽，既未扣案，且歷時久遠，亦無證據可資證明仍然存在，
    爰不宣告沒收，附此敘明。
據上論斷，應依刑事訴訟法第369條第1項前段、第364條、第299
條第1項前段，刑法第2條第1項，修正前刑法第28條、第38條第1
項第2款、91年1月30日修正前刑法第330條第1項，判決如主文。
本案經檢察官楊秀琴到庭執行職務。
中    華    民    國    98    年    4     月    24    日
                  刑事第十二庭  審判長法  官  蔡永昌
                                      法  官  蔡新毅
                                      法  官  陳榮和
以上正本證明與原本無異。
如不服本判決，應於收受送達後10日內向本院提出上訴書狀，其
未敘述上訴之理由者並得於提起上訴後10日內向本院補提理由書
（均須按他造當事人之人數附繕本）「切勿逕送上級法院」。
                                      書記官  林吟玲
中    華    民    國    98    年    4     月    24    日
附錄：本案論罪科刑法條全文
刑法第328條第1項
意圖為自己或第三人不法之所有，以強暴、脅迫、藥劑、催眠術
或他法，至使不能抗拒，而取他人之物或使其交付者，為強盜罪
，處五年以上有期徒刑。
刑法第330條第1項
犯強盜罪而有第三百二十一條第一項各款情形之一者，處七年以
上有期徒刑。
刑法第321條第1項第3款、第4款
犯竊盜罪而有左列情形之一者，處六月以上、五年以下有期徒刑
：
三、攜帶兇器而犯之者。
四、結夥三人以上而犯之者。


司法院資訊處製作；財團法人民間司法改革基金會備份。
